臺灣高等法院刑事判決　　　　　　　　94年度上訴字第1345號
上　訴　人　臺灣士林地方法院檢察署檢察官
被　　　告　乙○○
選任辯護人　劉立恩律師
　　　　　　黃賜珍律師
上列上訴人因違反稅捐稽徵法等案件，不服臺灣士林地方法院93
年度訴字第195號，中華民國94年3月31日第一審判決（臺灣士林
地方法院檢察署檢察官聲請簡易判決處刑案號：臺灣士林地方法
院檢察署92年度偵字第3271號，經臺灣士林地方法院認不應以簡
易判決處刑，改依第一審通常程序而為判決），提起上訴，本院
判決如下：
    主  文
原判決撤銷。
乙○○公司負責人，為納稅義務人以不正當方法逃漏稅捐，處有
期徒刑伍月，如易科罰金，以參佰元折算壹日。
    事  實
一、乙○○係設台北市○○區○○路1段396號9樓班恩傑尼股份
    有限公司（下稱班恩傑尼公司）之負責人，為納稅義務人、
    從事業務之人。其明知該公司員工劉專於民國（下同）90
    年1月10日離職後，並未在班恩傑尼公司工作及支領薪資，
    詎其竟製作虛偽不實之劉專於90年度向班恩傑尼公司支領薪
    資計新台幣（下同）21萬2472元之各類所得扣繳暨免扣繳憑
    單，再持之向財政部臺北市國稅局提出申報，使班恩傑尼公
    司之營業成本增加，營利所得減少，以此不正方法逃漏營利
    事業所得稅計5萬3118元，致生損害於劉專及稅捐稽徵機關
    對於稅捐稽徵之正確性。
二、案經甲○○告發由臺灣士林地方法院檢察署檢察官偵查聲請
    簡易判決處刑，臺灣士林地方法院改依第一審通常程序審理
    。
    理  由
一、上開犯罪事實，訊據被告乙○○並不否認班恩傑尼公司90年
    度薪資扣繳及營利事業所得稅申報作業錯誤，製作登載已離
    職員工劉專領有薪資之扣繳憑單等情，雖其堅決否認有何逃
    漏稅捐或行使業務上登載不實文書之故意，辯稱：伊雖為班
    恩傑尼公司之負責人，但公司業務龐大，伊不可能事事親為
    ，基於分層授權之原則，有關公司員工薪資之給付、扣繳及
    報稅之會計作業，悉交由所屬之會計人員依法辦理。本案系
    爭之劉專90年度薪資扣繳及申報作業，依慣例由會計人員負
    責，不需特別陳報予伊知悉。況且，班恩傑尼公司設立於80
    年，資本額為2千5百萬，信譽卓著，伊不可能為逃漏5萬311
    8元之營利事業所得稅而甘冒刑責，製作虛偽不實之員工薪
    資資料，本次劉專90年度各類所得扣繳暨免扣繳憑單登載錯
    誤，純係會計作業疏失，肇因於90年9月間之納莉颱風過境
    ，班恩傑尼公司存放部分人事資料及帳冊資料（包括劉專離
    職單、薪資簽條等物）倉庫淹水，上開資料滅失所致云云。
    惟查：
(一)被告對於其所擔任負責人之班恩傑尼公司以劉專名義製成90
    年度各類所得扣繳暨免扣繳憑單等情，均供承不諱（見偵卷
    64至65頁，原審卷第29、130至135頁，本院卷第99至100頁
    ），核與告發人甲○○即被害人劉專之債權人供述情節相符
    （見偵卷第12至15頁）、被害人劉專則供述伊於90年1月即
    末在班恩傑尼公司任職，亦未領薪（見偵卷第60至61頁）、
    證人丁文娟即班恩傑尼公司營運管理部經理證實劉專於90年
    1月10日離職（見偵卷第5至10、60至61頁，原審卷第106 至
    112頁），另班恩傑尼公司於90年6月29日對原審民事執行處
    行文，亦表示劉專業於90年1月10日離職等情，此有該公司
    90年6月29日班總（90）函字第008號函影本附卷可參（見偵
    卷第23頁），是該公司於91年初製作劉專90年度所得稅扣繳
    憑單時，記載劉專該年度所得21萬2472元，顯屬不實，此有
    有班恩傑尼公司薪資匯款一覽表（見偵卷第25至54頁）、班
    恩傑尼公司90年度薪資名冊（見偵卷第114頁）、班恩傑尼
    公司90年營利事業所得稅結算核定通知書、劉專90年度各類
    所得扣繳暨免扣媒體申報資料表及財政部台北市國稅局93
    年1月29日財北國稅審三字第0930015360號函（見偵卷第154
    至156頁）附卷可稽。是被告係班恩傑尼公司之負責人，為
    從事業務之人，該公司員工劉專於90年1月10日離職後，並
    未在班恩傑尼公司工作及支領薪資，然該公司竟製作劉專於
    90年度向班恩傑尼公司支領薪資計21萬2472元之各類所得扣
    繳暨免扣繳憑單，以此不實之事項，持之向財政部臺北市國
    稅局提出申報，漏報營利事業所得稅計5萬3118元，足生損
    害於劉專及稅捐稽徵機關對於稅捐稽徵之正確性之事實，應
    可認定。
(二)被告雖辯稱：會計作業悉交由所屬之會計人員依法辦理，不
    需特別陳報予伊知悉，而劉專90年度各類所得扣繳暨免扣繳
    憑單登載錯誤，純係會計作業疏失，肇因於90年9月間之納
    莉颱風過境，班恩傑尼公司存放部分人事資料及帳冊資料倉
    庫淹水，上開資料滅失所致云云。然查：班恩傑尼公司雖於
    90年9月曾遭颱風淹水，惟證人即班恩傑尼公司會計黃雅惠
    亦證稱：「薪資匯款一覽表，存在電腦裡」、「會計人員上
    班地點在9樓」等語（見原審卷第83、86 頁），薪資匯款存
    在9樓電腦裡，豈可能遭淹水滅失，被告所辯人事或帳冊資
    料遭遇颱風淹水滅失云云，已殊難採信。且由會計師所製作
    之班恩傑尼公司90年度薪資名冊中，劉專之薪資資料係按月
    逐項填寫不同之金額以觀（見偵卷第114 頁），若非班恩傑
    尼公司提供詳細之匯款或轉帳資料，會計師不致做出劉專領
    取薪水之資料表，此更足證班恩傑尼公司之會計作業顯非僅
    只是單純之作業疏失。而稅捐稽徵法第41條之處罰對象固為
    納稅義務人，同法第47 條，則將納稅義務人為公司或商號
    之責任，基於刑事政策之考慮，於其應處徒刑範圍，轉嫁於
    公司或商號負責人，故於此種情形而受罰之公司或商號負責
    人，乃屬「代罰」，其個人因非納稅義務人，故無論公司或
    商號負責人有無犯意，依同法第47條規定，仍應予處罰 (參
    見最高法院刑事判決九十一年度台上字第二五五一號判決)
    。準此，被告既係公司法規定之公司負責人，而其負責之班
    恩傑尼公司確有逃漏稅捐情事，已如前述，自應適用稅捐稽
    徵法第47條第1款、第41 條予以論科。
(三)至稅捐稽徵法第48條之1第1項固規定：「納稅義務人自動向
    稅捐稽徵機關補報並補繳所漏稅款者，凡屬未經檢舉、未經
    稽徵機關或財政部指定之調查人員進行調查之案件，左列之
    處罰一律免除；其涉及刑事責任者，並得免除其刑：一、本
    法第41條至第45條之處罰。」，惟該條之立法精神，必須在
    稽徵機關尚未知悉逃漏租稅前納稅義務人自動補報補繳稅款
    ，此時予以免罰，始可避免稽徵機關陷於錯誤，節省不必要
    之稽徵成本，並能鼓勵誠實納稅，以符租稅公平原則。則依
    上開法律規定所謂「檢舉」，係指納稅義務人以外之第三人
    向稽徵機關或其他有權調查機關舉發其逃漏租稅之事實，因
    此只要係第三人皆具檢舉人身分，不論是私人或行政機關。
    而關於檢舉之受理對象，並不限於稅捐稽徵機關或財政部指
    定之調查人員，尚包括其他職司調查之機關或有權處理機關
    在內（最高行政法院92年判字第1773號判決參照）。班恩傑
    尼公司固將所短報之稅額即5萬3118元，併同利息1576元，
    合計為5萬4694元於93年1月16日補繳予稅捐機關，有班恩傑
    尼公司90年度營利事業所得稅結算稅額自動補報繳款書附卷
    可徵（見偵卷第162頁），然其已於告發人即劉專之債權人
    甲○○於91年12月25向士林地方法院檢察署告發之後，核與
    稅捐稽徵法第48條之1第1項規定，並不相符。自無該法條之
    適用，合此敘明。
(四)綜上事證，被告所為否認之辯解，核屬卸責之詞，並不足採
    ，被告上揭犯罪行為，已經證明，應依法論科。
二、被告乙○○為納稅義務人班恩傑尼公司之負責人，納稅義務
    人班恩傑尼公司以虛列支出薪資為增加成本之不正當方法，
    以達減少營利事業所得稅之結果，致生損害於劉專及稅捐稽
    徵機關對於稅捐稽徵之正確性，核被告所為，係犯刑法第
    216條、215條之行使業務上登載不實罪、稅捐稽徵法第47條
    第1款、第41條逃漏稅捐罪。被告所犯上述二罪間，有方法
    結果之牽連關係，應從一重依稅捐稽徵法第47條第1款、第4
    1條逃漏稅捐罪處斷。原判決未綜合全案情節，諭知被告無
    罪之判決，尚有未洽，檢察官提起上訴指摘原判決不當，為
    有理由，原判決既有可議，應由本院將原判決撤銷改判。爰
    審酌被告之行為、犯罪之動機、目的、手段、素行、所生之
    危害、班恩傑尼公司逃漏稅捐情節尚非嚴重，等一切情狀，
    量處如主文第二項所示之刑。又被告犯罪後，刑法第41條已
    於民國90年1月10日修正公布，經比較該條文修正前後關於
    得易科罰金之規定，以新法所定對於被告較為有利，自應依
    修正後之刑法第41條諭知易科罰金之折算標準。
三、至於修正後商業會計法第71條第1款所稱之會計憑證，依同
    法第15條規定，分為原始憑證與記帳憑證二類，原始憑證係
    指證明事項之經過，而為造具記帳憑證所根據之憑證；記帳
    憑證係指證明會計人員之責任，而為記帳所根據之憑證。以
    薪資支出為例，營利事業所得稅查核準則第71條第11款規定
    ：「薪資支出之原始憑證，為收據或簽收之名冊，其由工會
    或合作社出具之收據，應另付工人之印領清冊，職工薪資如
    係送交銀行分別存入各該職工帳戶者，應以銀行蓋章證明存
    入之清單予以認定」，同條第9款規定「薪資支出，未依法
    扣繳所得稅款者除應通知限期補繳，補報扣繳憑單並依法處
    罰外，依本條有關規定予以認定」。則員工薪資扣繳暨免扣
    繳憑單，僅係證明全年度支付員工薪資及代為扣繳綜合所得
    稅之情形，為徵、繳雙方課徵與申報綜合所得稅之依據，其
    既非造具記帳憑證所根據之憑證，亦非證明處理會計事項人
    員之責任而為記帳所根據之憑證，自非商業會計法第15條所
    規定之商業會計憑證。從而在扣繳或免扣繳憑單上為不實之
    填載，僅能依其情節論以其他罪名，尚不成立上開商業會計
    法之罪（參見九十一年度台上字第四二五八號），公訴人於
    原審93年10月8日準備程序中雖一度指稱被告製作不實之扣
    繳憑單涉有上開商業會計法罪嫌，有所誤會，但於審理程序
    業已更正，附此敘明。
據上論斷，應依刑事訴訟法第369條第1項前段、第364條、第299
條第1項前段，稅捐稽徵法第41條、第47條第1款，刑法第2條第1
項前段、第41條、第55條後段、第215條、第216條，罰金罰鍰提
高標準條例第1條前段、第2條，判決如主文。
本案經檢察官陳玉珍到庭執行職務。
中　　華　　民　　國　　94　　年　　12　　月　　29　　日
　　　　　　　　　刑事第十二庭  審判長法　官  李文成
　　　　　　　　　　　　　　　　　　  法　官  周盈文
　　　　　　　　　　　　　　　　　　  法　官  官有明
以上正本證明與原本無異。
如不服本判決，應於收受送達後十日內向本院提出上訴書狀，其
未敘述上訴之理由者並得於提起上訴後十日內向本院補提理由書
（均須按他造當事人之人數附繕本）。
                                      書記官  林蓓瑜
中　　華　　民　　國　　95　　年　　1 　　月　　3 　　日
附錄：本案論罪科刑法條全文
中華民國刑法第215條
(業務上文書登載不實罪)
從事業務之人，明知為不實之事項，而登載於其業務上作成之文
書，足以生損害於公眾或他人者，處3年以下有期徒刑、拘役或
500元以下罰金。
中華民國刑法第216條
(行使偽造變造或登載不實之文書罪)
行使第210條至第215條之文書者，依偽造、變造文書或登載不實
事項或使登載不實事項之規定處斷。
稅捐稽徵法第41條
 (逃漏稅捐之處罰)
納稅義務人以詐術或其他不正當方法逃漏稅捐者，處5年以下有
期徒刑、拘役或科或併科新台幣6萬元以下罰金。
稅捐稽徵法第47條
 (法人或非法人團體負責人之刑責)
本法關於納稅義務人、扣繳義務人及代徵人應處徒刑之規定，於
左列之人適用之：
一  公司法規定之公司負責人。
二  民法或其他法律規定對外代表法人之董事或理事。
三  商業登記法規定之商業負責人。
四  其他非法人團體之代表人或管理人。
